臺灣高等法院民事判決
110年度上字第791號
上  訴  人  陳蔓蒂  
訴訟代理人  周武榮律師
            邱于倫律師
被  上訴人  黃素貞  
上列當事人間請求損害賠償等事件，上訴人對於中華民國110年3
月31日臺灣臺北地方法院109年度訴字第4727號第一審判決提起
上訴，本院於110年12月7日言詞辯論終結，判決如下：
    主      文
上訴駁回。
第二審訴訟費用由上訴人負擔。
    事實及理由
一、上訴人主張：伊與被上訴人之配偶即訴外人譚保中（已歿）
    於民國70年間相識，因感念譚保中於30年前協助伊與伊配偶
    洗刷冤屈及於伊母臨終前之陪伴，故於譚保中住院期間，時
    常至醫院探視，更為譚保中代墊醫療、看護等費用。伊與譚
    保中於彼此遭遇重大變故時提供即時協助，有如軍人革命般
    情感存在，然絕無逾越男女界限之行止，更無任何曖昧之情
    誼。詎被上訴人竟於其與譚保中之臺灣新北地方法院（下稱
    新北地院）104年度家婚聲字第17號請求給付家庭生活費事
    件（下稱另案），提出104年5月28日補充說明理由書狀（下
    稱系爭書狀），稱伊與譚保中發生曖昧關係、姘居、衣衫不
    整穿著短褲、背心，同宿、雙宿雙飛，甚至誣指伊涉犯侵占
    、竊盜罪等不實言論，貶低伊社會評價，使他人誤認伊為行
    為不檢、傷風敗俗之人，更使他人認定伊涉有刑事侵占或竊
    盜等罪嫌，且系爭書狀已為承審法官等法院人員知悉，讓兩
    造以外之第三人知悉足以貶低伊社會評價之不實指摘，嚴重
    侵害伊之名譽權，致伊精神痛苦受有非財產上損害（下稱慰
    撫金）新臺幣（下同）50萬元，爰依民法第184條第1項、第
    195條第1項規定，請求被上訴人應以附件2所示方式於聯合
    報、中國時報刊登如附件1所示之道歉啟事1日，並如數賠償
    慰撫金本息等語。上訴聲明：㈠原判決廢棄。㈡被上訴人應以
    附件2所示方式於聯合報、中國時報刊登如附件1所示之道歉
    啟事1日。㈢被上訴人應給付上訴人50萬元及自起訴狀繕本送
    達翌日起至清償日止，按年息百分之五計算之利息。㈣願供
    擔保，請准宣告假執行。
二、被上訴人則以：系爭書狀乃伊與譚保中間另案之訴訟資料，
    上訴人違法取得，不具合法證據資格，且上訴人與譚保中滋
    生情愫、發生曖昧關係等情事確有實據，上訴人竊取一事亦
    係伊親人告知，伊甚至於系爭書狀請求上訴人親自出庭當面
    對質，伊為上開陳述非要故意或過失侵害上訴人名譽權，況
    訴訟權為憲法保障之權利，當事人就訴訟事件之爭點所為攻
    擊防禦陳述，應認未逾行使正當訴訟攻防之合理範圍，未侵
    害上訴人之名譽權等語置辯。答辯聲明：㈠上訴駁回。㈡如受
    不利判決，願供擔保請准宣告免為假執行。
三、兩造不爭執事項（見本院卷第160、161頁）：
  ㈠被上訴人為譚保中（已歿）之配偶。
  ㈡被上訴人於104年1月12日，以譚保中於81年間退伍後，常不
    回家，並於81年2月21日書立字據，承諾每月給付其生活費5
    萬元，惟未依約履行為由，對譚保中聲請核發新北地院104
    年度司促字第1316號支付命令，經譚保中提出異議，由該法
    院以另案審理，被上訴人遂於另案提出系爭書狀陳述：「……
    不久譚君（即指譚保中）調升憲兵司令部政戰部主任，陳女
    （即指上訴人）亦被關說來台北，因而滋生情愫，發生曖昧
    關係，兩人往來南北，更為親密。……陳女士趁此機會，極富
    心機，慫恿譚君藉口躲債、避黑道在外流浪之時，直接住進
    陳女之家。彼時陳女雖與其夫官司在身，但並未離異，此舉
    無異有婦之夫與有夫之婦的姘居生活。民國87年，黃素貞（
    即指被告）聞訊譚君出入陳女士之居處，其座車亦停在附近
    多日。黃素貞立即報案於北投分局及士林憲兵隊報案前往查
    案，隨後會同警員與憲兵至姘居處調查，當場查獲譚君衣衫
    不整，穿著短褲、背心，同宿。民國90年，陳女與前夫才正
    式離異，譚君更無忌諱，之後更與陳女雙宿雙飛遊玩世界名
    勝，更以新婚夫婦面貌在親友處出現。據香港譚家至親函告
    ，前往探親，好意接待留宿時，兩人脫序貪喜愛之物，狼狽
    掩護竊取佔為己有……於去年103年9月3日下午更公然假冒黃
    素貞至……遠東百貨公司七樓搶奪方式把送修之果汁機取走……
    假冒家人代為簽署醫院手術同意書，及領走醫療證明，醫療
    收據，並把人帶走，僱用非法外勞加以凌虐、漫罵……近年譚
    君年逾八秩晉一高齡，年老體衰，更有中度失智病狀出現。
    陳蔓蒂現為保險業務員並兼營直銷之業務，為譚君簽訂巨額
    保險並脫產、節稅，可知其用心……」等語，復經本院核閱另
    案卷宗無訛。
四、兩造爭執事項：
　  上訴人依民法第184條第1項、第195條第1項之規定，請求被
    上訴人以附件2所示方式於聯合報、中國時報刊登如附件1所
    示之道歉啟事1日；及給付其慰撫金50萬元本息，有無理由
    ？
五、得心證之理由：
  ㈠按因故意或過失，不法侵害他人之權利者，負損害賠償責任
    。故意以背於善良風俗之方法，加損害於他人者亦同，民法
    第184條第1項固有明文。惟侵害名譽權而應負侵權行為損害
    賠償責任者，須以行為人意圖散布於眾，故意或過失詆譭他
    人名譽為必要，蓋如此始有使他人之名譽在社會之評價受到
    貶損之虞（最高法院99年度台上字第1664號判決意旨參照）
    。次按以善意發表言論，而因自衛、自辯或保護合法之利益
    者，不罰，刑法第311條第1款亦有明定。所謂善意，係指非
    專以毀損他人名譽、信用，或以侵害他人感情名譽為目的之
    謂。上開刑法妨害名譽及信用罪之阻卻違法規定，於民事侵
    權行為有無違法性之判斷，亦得類推適用，以調和名譽及言
    論自由之保障。復按訴訟權為憲法第16條所保障之權利，民
    事訴訟係以辯論主義為審理原則，以法庭活動為中心，由當
    事人互為攻擊、防禦，就為裁判基礎之事實詳為主張並聲明
    證據以資證明，由法院斟酌全辯論意旨及調查證據之結果，
    依自由心證判斷事實之真偽而為裁判。為期兼顧發現真實之
    公共利益、個人名譽及訴訟權之保障，當事人於訴訟程序固
    不得任意就無關事實，虛構陳述而侵害他人之名譽；惟為說
    明其請求及抗辯之事實為正當，就爭訟相關事實提出有利之
    主張或抗辯，且未逸脫社會所容許訴訟活動之範圍，縱使用
    語過於慫動或偏激，影響他人名譽，仍屬因自衛、自辯或保
    護合法利益所發表之善意言論，為正當權利行使，不具違法
    性。再按家事事件之處理程序，以不公開法庭行之，家事事
    件法第9條第1項本文定有明文。
　㈡上訴人主張被上訴人於另案提出系爭書狀陳述如不爭執事項㈡
    所示之內容，稱伊與譚保中發生曖昧關係、姘居、衣衫不整
    穿著短褲、背心，同宿、雙宿雙飛，甚至誣指伊涉犯侵占、
    竊盜罪等，均屬其杜撰之不實言論，貶低伊社會評價，使他
    人誤認伊為行為不檢、傷風敗俗之人，且系爭書狀已為兩造
    以外之另案承審法官等法院人員知悉，嚴重侵害伊之名譽權
    等語，被上訴人不爭執系爭書狀所載內容，惟否認有何侵害
    上訴人名譽權，並以前詞置辯。查，被上訴人於104年1月12
    日以譚保中於81年間退伍後，常不回家，並於81年2月21日
    書立字據，承諾每月給付其生活費5萬元，惟未依約履行為
    由，對譚保中聲請核發新北地院104年度司促字第1316號支
    付命令，經譚保中提出異議，由該法院以另案審理，被上訴
    人遂提出系爭書狀等情，已如前述，可知被上訴人乃因譚保
    中對其請求提出異議，始於另案審理中向法院提出系爭書狀
    ，以說明譚保中依約應給付其生活費，竟拒不履行等情事，
    而為其請求提出有利之主張；再者，另案乃家事事件之處理
    程序，以不公開法庭行之，系爭書狀為被上訴人向另案審理
    法院所提出，亦未寄送繕本予譚保中等情，為上訴人所不爭
    執，上訴人復自陳約108年8月上旬收到地檢署通知，於地檢
    署偵訊後，知悉被上訴人對其提起侵占、偽造文書等告訴，
    因而到譚保中生前委任之律師事務所蒐集相關證據，始知悉
    系爭書狀等語（見本院卷第353、354頁），足徵系爭書狀僅
    由被上訴人於另案訴訟程序中提出以為其主張之說明，自難
    認被上訴人有將系爭書狀所載內容散布於眾，以詆譭上訴人
    名譽之不法意圖。
　㈢次查，依證人林芝莉證述：「（問：是否知道譚保中跟上訴
    人交往的事情？）答：知道……我記得我去臺北西門町的美觀
    園吃飯時第一次看到上訴人，我們一家人包含我婆婆也一起
    去，上訴人過來跟我們一起吃飯，我跟我先生是民國81年結
    婚，從我結婚到現在，『上訴人確實有跟我公公（即譚保中
    ）交往』，這件事情困擾我們家庭很久。（問：是否曾經跟
    你婆婆即被上訴人報警要去抓姦？）答：有，連同憲兵，民
    國87年時，日期不記得了，是在晚上10點多一直到隔天的凌
    晨，我沒有上去看到，進屋的是大伯……我大伯有看到我公公
    穿一件汗衫即內衣在北投住家加蓋的頂樓（即被上訴人提出
    北投分局書函〈見本院卷第169頁〉之地址），『就是上訴人的
    住家』，當天因為警察也沒有辦法進去……『我公公退休後就離
    開家』，我公公跟我婆婆說因他退休後上班不方便天天回家
    ，我公婆因此產生爭執，一時氣憤之下就離家了，『但我公
    公其實是住到上訴人家』。」等語（見本院卷第198、199頁
    ），並有上訴人與譚保中合照2張足佐（見另案卷第30頁）
    ；又上訴人自承譚保中於86年簽訂保險契約時係與其商量討
    論後，分別與富邦人壽、國華人壽(現為全球人壽)簽訂壽險
    與防癌險契約等語，並提出保單3紙為據（見本院卷第41、4
    7至51頁）；及上訴人所提譚保中書立予其女劉如芬之借據
    記載：「……本人於97年8月向劉如芬小姐承租房屋座落於新
    北市○○區○○路000號12樓之1，每月租金1萬元，至今104年7
    月，積欠租金捌拾肆萬元，雙方協議由譚保中身後保險理賠
    金抵扣支付此房屋租金。保險理賠金餘額作為利息支付。恐
    口無憑，特立此據。承租人：譚保中」等語，有上開借據在
    卷足按（見本院卷第53頁）；而譚保中與被上訴人夫妻同居
    住所原係設於臺北市○○區○○路000巷00號4樓，然譚保中於10
    3年9月26日委由上訴人之女劉如芬，辦理以「寄居」遷入由
    劉如芬擔任戶長及其所有新北市○○區○○里○○路000號12樓之1
    房地住處，亦有上訴人所提劉如芬身分證影本、譚保中戶籍
    謄本（現戶部分）及遷入戶籍登記申請書、上開房地所有權
    狀、103年房屋稅繳款書等件在卷足稽（見原審卷第287至29
    7頁），可知上訴人與譚保中自81年間起即有交往，其於86
    年間簽訂保險契約時係與上訴人商量討論，上訴人亦持有譚
    保中之保單資料，譚保中自97年8月間起即承租上訴人之女
    劉如芬上址房屋居住，並於103年9月26日委由劉如芬將其戶
    籍自與被上訴人同居之住所，遷至劉如芬上址之住所，復書
    立借據以其保險金抵扣自97年8月起至104年7月止，向劉如
    芬租屋積欠之租金84萬元本息等情。
　㈣再徵諸卷附之譚保中104年4月4日自書遺囑記載：「本人譚保
    中……開刀，均由陳蔓蒂負責看護照料，故本人遺體委由陳蔓
    蒂女士……全權處理，黃素貞及兒子……不得過問……」等語（見
    本院卷第153頁） ，為上訴人所不爭執；及臺北榮民總醫院
    病程護理紀錄記載：「105年8月12日……E:班內15:30陳蔓蒂
    小姐與李輔導員共同前住病室……陳小姐將自擬的『財產全權
    委託書』要求病人按照上面內容騰到另一張紙上……病人雖皺
    眉但仍照做……陳小姐已交出健保卡……」等語（見本院卷第13
    3頁）、臺中榮民總醫院灣橋分院附設護理之家個案紀錄記
    載：「106年1月3日約12:00案友人-陳蔓蒂來訪，經瞭解此
    人為家屬所訴之案主女朋友……於下午5:20左右……於房室外隱
    約有聽見，案女友一字一句的要求案主簽立借條，若案主書
    寫不公整，例字體不公正，案友人會責罵案主，並要求案主
    重新謄寫一張。……106年1月4日上午約9:30案友人沒有經過
    護理站的直接到房室探訪案主，案主外籍看護因案女友逼迫
    案主簽立100萬本票，故向到房室巡房的照服員求救……」等
    語（見新北地院105年度家聲抗字第50號卷二第25、26頁）
    ，並有上開醫院紀錄及函在卷可稽（見本院卷第221、224-1
    頁），可知譚保中於上開遺囑中表示其開刀均由上訴人負責
    看護照料，故其遺體委由上訴人全權處理，被上訴人等不得
    過問，上訴人更於105年8月12日譚保中在臺北榮民總醫院住
    院時，要求譚保中騰寫其自擬之「財產全權委託書」，並交
    出其持有之譚保中健保卡，及於106年1月3日、4日譚保中住
    於上開護理之家時，前往要求譚保中簽立借條及本票等情。
    綜參上情，足見上訴人與譚保中長期交往，關係密切，譚保
    中始於簽訂保險契約時係與上訴人商量討論，而非與其配偶
    即被上訴人商討，並由上訴人持有該等保單資料，復自97年
    8月間起即承租上訴人之女劉如芬上址房屋居住，更於103年
    9月26日將其戶籍自與被上訴人同居之住所，遷至劉如芬上
    址之住所，又書立借據以其保險金抵扣自97年8月起至104年
    7月止，向劉如芬租屋積欠之租金84萬元本息，且於遺囑中
    表明其遺體委由上訴人全權處理，被上訴人不得過問，上訴
    人甚至持有譚保中之健保卡，而於譚保中住於上開醫院及護
    理之家期間，前往要求譚保中書立「財產全權委託書」、借
    條及本票等情，可徵被上訴人於系爭書狀中所載上訴人與譚
    保中發生曖昧關係、同居一址、譚保中衣衫不整穿著背心、
    上訴人為譚保中簽訂保險契約等情，尚非全然無據。
　㈤從而，被上訴人於另案提出系爭書狀係為其請求提出有利之
    主張，並無將其內容散布於眾，以詆譭上訴人名譽之不法意
    圖，且系爭書狀所載上訴人與譚保中發生曖昧關係、同居一
    址、上訴人為譚保中簽訂保險契約等內容，亦非全然無據，
    已如前述，雖被上訴人所提證據未能證明該書狀所載其餘事
    項，然亦無從據此即認上訴人無被上訴人指摘之該等行為，
    是被上訴人上開所為，即未逸脫社會所容許訴訟活動之範圍
    ，縱系爭書狀用語過於慫動或偏激，影響上訴人名譽，仍屬
    因自衛、自辯或保護合法利益所發表之善意言論，為正當權
    利行使，不具違法性，是被上訴人抗辯伊於系爭書狀所載之
    陳述，乃為就另案事件之爭點所為攻擊防禦陳述，未逾行使
    正當訴訟攻防之合理範圍，並無故意、過失侵害上訴人名譽
    權等語，堪以採憑。則上訴人主張被上訴人於另案提出系爭
    書狀陳述不實言論，嚴重侵害伊之名譽權，應對其負侵權行
    為之損害賠償責任等語，即非可採，故其依民法第184條第1
    項、第195條第1項之規定，請求被上訴人刊登道歉啟事及賠
    償其慰撫金，洵屬無據，不能准許。
六、綜上所述，上訴人依民法第184條第1項、第195條第1項規定
    ，請求㈠被上訴人以附件2所示方式於聯合報、中國時報刊登
    如附件1所示之道歉啟事1日；㈡被上訴人應給付50萬元，及
    自起訴狀繕本送達翌日起至清償日止，按年息百分之五計算
    之利息，均無理由，不應准許。從而原審所為上訴人敗訴之
    判決，並駁回其假執行之聲請，核無違誤，上訴論旨指摘原
    判決不當，求予廢棄改判，為無理由，應駁回其上訴。
七、本件事證已臻明確，兩造其餘之攻擊或防禦方法及所用之證
    據，經本院斟酌後，認為均不足以影響本判決之結果，爰不
    逐一論列，附此敘明。
八、據上論結，本件上訴為無理由，依民事訴訟法第449條第1項
    、第78條，判決如主文。
中　　華　　民　　國　　110 　年　　12　　月　  28　　日
                    民事第一庭    
                        審判長法  官 吳光釗
                              法  官 江春瑩
                              法  官 游悅晨
正本係照原本作成。
如不服本判決，應於收受送達後20日內向本院提出上訴書狀，其
未表明上訴理由者，應於提出上訴後20日內向本院補提理由書狀
（均須按他造當事人之人數附繕本）上訴時應提出委任律師或具
有律師資格之人之委任狀；委任有律師資格者，另應附具律師資
格證書及釋明委任人與受任人有民事訴訟法第466 條之1第1項但
書或第2項所定關係之釋明文書影本。如委任律師提起上訴者，
應一併繳納上訴審裁判費。
中　　華　　民　　國　　110 　年　　12　　月　　29　　日
    　　　　　　　　　　　　　書記官 王詩涵
附件1（見本院卷第13頁）：
道歉啟事
本人為譚保中之配偶黃素貞，陳蔓蒂與譚保中係於軍中結識而成
為朋友，本人於臺灣新北地方法院104年度家婚聲字第17號給付
家庭生活費民事案件104年5月28日補充說明理由書狀指摘關於陳
蔓蒂之內容均與事實不符，均為本人憑空捏造、編撰者，對於造
成他人之誤解，與造成陳蔓蒂名譽受到嚴重侵害，本人深感愧疚
，本人在此予以澄清，並向陳蔓蒂道歉致上最深歉意，懇請陳蔓
蒂海涵。
　　　　　　　　　　　　　　　　　　　　　　道歉人黃素貞

附件2（見本院卷第13頁）：
道歉啟事刊登於中國時報、聯合報之方法
報紙名稱 版別 版位 刊登規袼 字型、字體大小、顏色 中國時報 全國版 除分類廣告版外，不限版位 不小於11公分乘以8公分 標楷體、12號字體、黑色 聯合報 全國版 除分類廣告版外，不限版位 不小於11公分乘以8公分 標楷體、12號字體、黑色